【裁判字號】    98,判,690
【裁判日期】    980625
【裁判案由】    營利事業所得稅
【裁判全文】
最  高  行  政  法  院  判  決
                                       98年度判字第690號
上  訴  人  松華實業股份有限公司
代  表  人  甲○○
訴訟代理人  巫鑫（會計師）住臺北市○○○路○段156號12樓
                           （兼送達代收人）
            林瑞彬  律師
被 上訴 人  財政部臺北市國稅局
代  表  人  凌忠嫄（局長）住同上
上列當事人間營利事業所得稅事件，上訴人對於中華民國96年5
月16日臺北高等行政法院95年度訴字第3640號判決，提起上訴，
本院判決如下：
    主  文
上訴駁回。
上訴審訴訟費用由上訴人負擔。
    理  由
一、被上訴人之代表人原為許虞哲，於民國（下同）96年8月3日
    改由凌忠嫄擔任，茲據新任代表人具狀聲明承受訴訟，核無
    不合，應予准許。
二、上訴人辦理91年度營利事業所得稅結算申報，原列報呆帳損
    失新臺幣（下同）15,215,305元，被上訴人初查以上訴人所
    列呆帳損失中債務人松華（亞洲）有限公司（SUNFLOWER《
    ASIA》LIMITED，下稱松華亞洲公司）部分之呆帳損失為14,
    062,208元，松華亞洲公司係上訴人位於香港地區之經銷商
    ，上訴人與之於91年交易後至94年6月間仍與之持續往來交
    易，互為關係人，故該部分應收帳款尚無無法收回之虞，乃
    否准將之認定為呆帳損失，而核定當年度呆帳損失為1,153,
    097元，上訴人不服，申請復查，嗣上訴人就前揭呆帳損失
    中關於87年8月5日應收貨款2,289元部分因貨物空運證明文
    件未能提示，乃於93年11月11日以勤眾稅務931130號函撤回
    此部分復查，僅就91年度具憑證之逾2年應收帳款14,059,91
    9元予以爭執，惟被上訴人查核後仍以95年4月18日財北國稅
    法字第0950205402號復查決定書（下稱原處分）駁回其復查
    之申請，上訴人猶有未服，提起訴願亦遭決定駁回，遂提起
    本件行政訴訟。
三、上訴人於原審起訴主張：(一)上訴人與松華亞洲公司從事商業
    來往數年，該公司自87年8月起至10月止應支付上訴人貨款
    計14,062,208元（含本件系爭應付帳款14,059,919元），至
    91年底已逾2年尚未支付，而因國內存證信函無法送達香港
    ，上訴人於91年12月26日委請律師寄發律師函向松華亞洲公
    司求償未果，是上訴人依行為時營利事業所得稅查核準則（
    下稱查核準則）第94條第6款規定將14,059,919元列報呆帳
    損失，符合所得稅法列報呆帳損失之規定。(二)上訴人與松華
    亞洲公司雖於91年交易後至94年6月間仍持續保持往來交易
    ，屬關係人，惟查核準則第94條第6款規定，並無關係人無
    法認列呆帳損失之規定，原處分以上訴人與松華亞洲公司互
    為關係人且持續有商業往來，恣意主觀論斷上訴人對松華亞
    洲公司之應收帳款尚無無法回收之虞，及應以取具郵政事業
    已送達之存證信函及我國駐外使領館、商務代表或外貿機關
    之證明，始得認列呆帳，增加所得稅法第49條所無之限制，
    其認事用法自有違誤，且違租稅法律主義。(三)所得稅法規定
    逾2年之債權，經催收未果即得視為實際發生呆帳損失，是
    納稅義務人只需提出對逾兩年之應收債權確有「催收」之證
    明文件，即符合所得稅法第49條之規定，查核準則所列之證
    明文據，係指導稽徵機關認定事實之列舉說明事項，不能據
    此認定須提出查核準則所規定憑證才能認列損費，原處分否
    准上訴人認列本件呆帳損失，於法有違等語，求為撤銷訴願
    決定及原處分之判決。
四、被上訴人則以：上訴人與其債務人松華亞洲公司屬關係人，
    除未詳實說明債務人狀態，系爭呆帳損失又屬87年之鉅額應
    收帳款，迄今長達7年逾期未收，違反上訴人賒銷政策（電
    匯30至90天不等）及一般商業常情，上訴人未依規定與本院
    50年判字第26號判例意旨，取具我國駐外使領館、商務代表
    或外貿機關之證明，積極循司法程序催討及申請執行，並提
    供相關資料等供核；催收證明亦僅有委任律師寄發之催收函
    ，且該律師函（91年12月26日發送）請對方於文到7日內給
    付貨款，清償期間已逾91年12月31日，該部分損失自無法在
    91年底確認，自不應於未確定前之年度預先列報，故尚不合
    所得稅法第49條之規定，原處分以系爭損失尚非已實現之損
    失，否准上訴人認列系爭呆帳損失，並無不合等語，資為抗
    辯，求為判決駁回上訴人在原審之訴。
五、原審斟酌全辯論意旨及調查證據之結果，以：(一)本件上訴人
    主張其與訴外人松華亞洲公司系爭交易之貨款債權，已逾2
    年，上訴人針對外銷客戶之賒銷政策收款方式為電匯30至90
    天云云，雖據其提憑證日期別應收帳款明細表、出口報單、
    上訴人發票、轉帳傳票、松華亞洲公司發票、訂貨單、帳齡
    分析表為證。惟查，上開帳證均無上訴人與松華亞洲公司有
    關系爭交易貨款付款期限之記載，無從證明系爭貨款之清償
    期限及貨款債權確已逾2年未獲清償之事。(二)松華亞洲公司
    發票雖有貨款、期付款期限之記載，惟此均屬松華亞洲公司
    與第3人交易之契約條件，與本件上訴人及松華亞洲公司間
    交易之清償期約定無涉，此外，上訴人就系爭交易貨款定有
    清償期限及貨款債權確已逾2年未獲清償等有利於己之事實
    ，復未能提出合約書等相關文件帳證資料以實其說，則上訴
    人主張系爭交易貨款債權已逾2年云云，是否屬實，即非無
    疑。(三)縱上訴人主張系爭交易貨款債權已逾2年屬實，惟上
    訴人於91年12月26日以雙榜法律事務所（91）雙林一二字第
    貳陸(2)號函，催告松華亞洲公司應於收受律師催告函後7日
    內清償，顯然同意松華亞洲公司就系爭貨款展延清償期7日
    即至92年1月6日止，則松華亞洲公司收受律師之催告函後7
    日內至92年1月6日前清償債務既為上訴人所許，系爭貨款至
    91年12月31日止，尚在上訴人准許展延清償之期限內，則此
    貨款債權雖符合所得稅法第49條第5項所定「欠款債權逾期2
    年」及「催收」之要件，惟松華亞洲公司於91年12月31日至
    92年1月6日間既可自行決定何日清償，則系爭逾期2年之貨
    款債權是否於催收函文到達7日內如期收取本金或利息，須
    待92年1月6日屆至始得確定，是本件與所得稅法第49條第5
    項之「『經催收後未經收取』本金或利息」要件尚有未符，
    自不得視為實際發生呆帳損失，被上訴人否准上訴人將其對
    債務人松華亞洲公司之貨款債權14,059,919元認定為呆帳損
    失，核定當年度呆帳損失為1,153,097元，自無違誤。訴願
    決定予以維持，亦無不合，乃將訴願決定及原處分均予維持
    ，駁回上訴人在原審之訴。
六、本院查：經核，原判決之認事用法並無違誤。上訴意旨除執
    與原審相同之主張外，略以：上訴人外銷政策為30至90天，
    上訴人出貨起最遲3個月內，松華亞洲公司應給付貨款予上
    訴人，依民法第229條第1項規定，自90日期限屆滿日起即負
    遲延責任，非自上訴人以律師函催告應於文到7日內給付積
    欠貨款而有寬延清償期7日，松華亞洲公司始負遲延責任。
    松華亞洲公司自87年起至91年12月31日止確已積欠上訴人系
    爭貨款14,059,919元，此貨款債權符合所得稅法第49條第5
    項要件，原判決認定上訴人前開催告函等同意松華亞洲公司
    就系爭貨款債務再行寬延清償期7日，因而不認列呆帳損失
    之要件，顯有違民法第98條、229條及所得稅法第49條第5項
    等規定。此外，一般稅務案件申報時，仍可於期後確定該事
    項，上訴人至92年1月6日止仍未收到松華亞洲公司積欠之系
    爭貨款，自符合所得稅法第49條第5項所定之「欠款債權逾
    期2年」及「催收」與「經催收後未經收取本金或利息」等
    要件，原判決認事用法顯違論理法則等語。惟：
  (一)「營利事業所得之計算，以其本年度收入總額減除各項成本
    費用、損失及稅捐後之純益額為所得額。」、「應收帳款、
    應收票據及各項欠款債權有左列情事之一者，得視為實際發
    生呆帳損失：一、因倒閉、逃匿、和解或破產之宣告，或其
    他原因，致債權之一部或全部不能收回者。二、債權中有逾
    期兩年，經催收後，未經收取本金或利息者。」、「…五、
    應收帳款、應收票據及各項欠款債權，有左列情事之一者，
    視為實際發生呆帳損失，並應於發生當年度沖抵備抵呆帳。
    (1)因倒閉、逃匿、和解或破產之宣告，或其他原因致債權之
    一部或全部不能收回者。(2)債權中有逾2年經催收後未經收
    取本金或利息者。六、前項呆帳損失，其屬債務人倒閉、逃
    匿，無從行使催收者，除取具郵政機關無法送達之存證函外
    ，並應書有該營利事業倒閉或他遷不明前之確實營業地址，
    債務人居住國外者，應有我國駐外使領館、商務代表或外貿
    機關之證明。其屬和解者，如為法院之和解，包括破產前法
    院之和解或訴訟上之和解，應有法院之和解筆錄或裁定書正
    本；如為商業會、工業會之和解，應有和解筆錄，其屬破產
    之宣告者，應有法院之裁定書正本。其屬申請法院強制執行
    ，債務人財產不足清償債務或無財產可供強制執行者，應有
    法院發給之債權憑證。其屬逾期2年，經債權人催收，未能
    收取本金或利息者，應取具郵政機關已送達之存證函或向法
    院訴追之催收證明。」，為行為時所得稅法第24條第1項、
    第49條第5項、查核準則第94條第5、6款所明定。又「按營
    利事業因被人倒閉、逃匿、和解或破產之宣告，或其他原因
    ，致債權之一部或全部不能收回者，得視為實際發生壞帳損
    失，固為所得稅法第45條第3項第1款所明定。但此項壞帳損
    失，應於確定其為壞帳之年度列報，而不應於未確定以前之
    年度預先列報，亦屬當然之解釋。」，本院亦著有50年判字
    第26號判例足參。準此，所得稅法第49條第5項第2款所定要
    件有3：(1)「欠款債權逾期兩年」、(2)「催收」及(3)「經催
    收後未經收取本金或利息」，自不待言。
  (二)次按「解釋意思表示，應探求當事人之真意，不得拘泥於所
    用之辭句。」固為民法第98條所明定，然若文字已表示當事
    人真意，無須別事探求者，即不得反捨文字而更為曲解（最
    高法院17年上字第1118號判例意旨參照），本件上訴人委任
    律師為催告，其文字內容係函告松華亞洲公司應於文到7日
    內給付貨款（見原審卷第22頁），則並無意思表示不明確致
    需予探求之情事。另民法第229條乃實體法上關於給付期限
    與債務人給付遲延責任之規定，核與本件上訴人所為催告函
    之內容無涉，原審本諸職權就催告函之內容為解釋，認定松
    華亞洲公司只要於收受上訴人之律師催告函後7日內清償系
    爭貨款，均合乎上訴人之催告本旨，而認定上訴人同意松華
    亞洲公司就系爭貨款最後清償期至92年1月6日止，並無曲解
    催告內容之文義即不背上訴人之真意，自屬於法有據。上訴
    人主張原判決違背民法第98條、229條等規定，委無足採。
    上訴人又主張一般稅務案件申報時，仍可於期後確定該事項
    乙節，並無所本，是其主張至92年1月6日止仍未收到松華亞
    洲公司積欠之貨款，故仍合乎所得稅法第49條第5項所定之
    要件，亦非有理。
  (三)綜上，原判決業已明確論述理由，對上訴人在原審之主張如
    何不足採之論證取捨等事項，亦均有詳為論斷，其所適用之
    法規與該案應適用之現行法規並無違背，與解釋判例，亦無
    牴觸，並無所謂判決不適用法規或適用不當等違背法令之情
    形；又證據之取捨與當事人所希冀者不同，致其事實之認定
    亦異於該當事人之主張者，不得謂為原判決有違背法令之情
    形，上訴人對於業經原判決詳予論述不採之事項再予爭執，
    核屬法律見解歧異，要難謂為原判決有違背法令之情形。上
    訴論旨，仍執前詞，指摘原判決違背法令，求予廢棄，為無
    理由，應予駁回。
七、據上論結，本件上訴為無理由。依行政訴訟法第255條第1項
    、第98條第1項前段，判決如主文。
中    華    民    國    98    年    6     月    25    日
                    最高行政法院第七庭
                        審判長法官  藍  獻  林
                              法官  廖  宏  明
                              法官  張  瓊  文
                              法官  姜  素  娥
                              法官  林  文  舟
以  上  正  本  證  明  與  原  本  無  異
中    華    民    國    98    年    6     月    25    日
                              書記官  賀  瑞  鸞


司法院資訊處製作；財團法人民間司法改革基金會備份。
